臺灣臺中地方法院民事判決　94年度簡上字第199號
上　訴　人　甲○○
上　訴　人　乙○○
被上訴人　　丁○○
訴訟代理人　陳建良律師
複代理人　　丙○○
右當事人間請求拆屋還地事件，上訴人對於中華民國94年5月13
日本院沙鹿簡易庭93年度沙簡字第383號第一審判決提起上訴，
本院於民國94年12月2日言詞辯論終結，判決如下：
    主    文
上訴駁回。（原判決第一項減縮為被告應將坐落台中縣沙鹿鎮○
○○段北勢坑小段第五七四之一地號內如附圖二所示A-B-S-P-O-
R-M-L-I-A連接線所圍成面積七二點七九平方公尺區域土地上之
圍牆拆除，並將該土地交還原告。）
第二審訴訟費用由上訴人負擔。
    事    實
甲、上訴人方面：
一、聲明：求為判決：(一)原判決廢棄。(二)駁回被上訴人在第一審
    之訴。
二、陳述：除與原判決記載相同者，茲引用之外，補稱：
  (一)上訴人於所有坐落台中縣沙鹿鎮○○○段北勢坑小段573,57
    3之4,573之5等地號土地上所興建建號1736,1737,1738號房
    屋，其圍牆係根據清水地政事務所89年12月16日複丈所釘界
    樁建造而成。上訴人於91年2月間曾委請清水地政事務所就
    上訴人所蓋建物測量，依該測量成果圖所示，上訴人所有上
    開三棟房屋西側牆壁與土地之地籍線係成間距二公尺南北走
    向之平行線。但清水地政事務所於原審亦按89年12月16日所
    釘之界樁施測，所製作成果圖，上訴人所有三棟房屋西側牆
    壁與地籍線成北窄南寬，最窄處約僅30公分。上訴人之三
    棟房屋並無任何變動，鑑測結果竟有如此差異，顯見地政測
    量作業有所偏差，而導致地籍線有所異動，原審測量結果不
    正確。
  (二)上訴人於所有上開573,573之4,573之5地號三筆土地上所建
    圍牆，係依89年12月16日清水地政事務所所釘界樁為準，上
    訴人曾委請建築師依現狀圍牆內之面積施測計算，共1787平
    方公尺，與上開三筆土地之登記面積1786平方公尺，僅差一
    平方公尺而已。是清水地政事務所於原審之測量確有違誤。
三、證據：除援用第一審所提證據外，補提建物測量成果圖影本
    為證，並聲請訊問清水地政事務所測量員鄭仁傑及囑託清水
    地政事務所測量計算上訴人所有圍牆內之土地面積。
乙、被上訴人方面：
一、聲明：求為判決：駁回上訴。
二、陳述：除與原判決記載相同者，茲引用之外，補稱：
  (一)被上訴人只請求上訴人拆除圍牆。
  (二)上訴人主張系爭土地的界樁A點是不正確的，應是1點才是正
    確。
三、證據：援用第一審所提證據。
丙、本院依上訴人聲請會同兩造及內政部土地測量局指派之測量
    員勘測現場。
    理    由
一、本件被上訴人起訴主張：坐落台中縣沙鹿鎮○○○段北勢坑
    小段574之1地號土地為其所有。上訴人共同占有該土地如附
    圖一A部分所示面積47平方公尺，B部分所示面積15平方公尺
    ，C部分所示面積13平方公尺與建圍牆使用。惟上訴人占用
    該土地並無正當權源，為無權占有。爰依民法第767條規定
    ，訴請拆物還地。嗣上訴二審，經內政部土地測量局鑑測上
    訴人所砌圍牆占用之位置，面積如附圖二所示A-B-S-P-O-R-
    M-L-I-A連接線所圍成之區域，面積72.79平方公尺，被上訴
    人請求減縮上訴人應拆除之圍牆及交還土地之位置，面積如
    附圖二內政部土地測量局94年10月17日所鑑測A-B-S-P-O-R-
    M-L-I-A連接線所圍成之區域，面積72.79平方公尺。依民事
    訴訟法第446條第1項但書規定，其請求之基礎事實相同，僅
    減縮應受判決事項之聲明，自應予以准許。
    上訴人則以：其於90年在所有坐落台中縣沙鹿鎮○○○段北
    勢坑小段573,573之4,573之5等地號土地上搭蓋建物及砌圍
    牆，係依89年12月16日清水地政事務所所釘界樁建造而成。
    圍牆內土地面積為1787平方公尺，與上開三筆土地之登記面
    積1786平方公尺，僅差1平方公尺而已，幾近相符。上訴人
    所蓋建物之竣工圖，其西側牆壁與地籍線係成間距二公尺南
    北走向之平行線。而原審測量成果圖，上訴人所有建物西側
    牆壁與地籍線成北窄南寬之圖面。同係清水地政事務所之
    鑑測，其結果竟有如此差異。顯見其測量有偏差、測量結果
    不正確。上訴人並無占用被上訴人土地等語，資為抗辯。
二、查坐落台中縣沙鹿鎮○○○段北勢坑小段573地號為上訴人
    乙○○所有，同小段573之4地號土地為上訴人甲○○所有，
    同小段573之5地號土地為上訴人共有，應有部分各二分之一
    ，上訴人兄弟於90年間在上開三筆土地上建造三棟三層樓房
    ，並共砌圍牆。被上訴人於93年2月11日始因買賣取得其相
    鄰間小段574之1地號面積75平方公尺土地。此有土地及建物
    登記謄本、地籍圖謄本、建造執照等影本附原審卷可稽。此
    為兩造所不爭執。
    本件兩造之爭點在於：上訴人共砌之圍牆是否有越界占用被
    上訴人所有574之1地號土地？其位置、面積為何？經查：
  (一)本件上訴人主張其於90年間於其所有坐落台中縣沙鹿鎮○○
    ○段北勢坑小段573,573之4,573之5等地號土地上建造三棟
    三層樓房及砌築圍牆，係依據89年12月16日清水地政事務所
    所釘界樁施作，其竣工圖建物西側壁面與上訴人所有上開三
    筆土地地籍線成間距二公尺南北走向平行線。但於原審　鈞
    院仍囑託清水地政事務所測量員按89年12月16日所釘界樁鑑
    測，其複丈成果圖，上訴人所有建物西側壁面與地籍線成
    北窄南寬、非平行之圖面。上訴人爭議其測量結果之正確性
    。本院乃囑託內政部土地測量局再為鑑測。
  (二)本院於94年7月27日會同兩造及內政部土地測量局指派測量
    員勘測現場。測量局之測量人員係使用精密電子測距經緯儀
    在系爭土地附近施測圖根測量，並經計算檢核閉合後，作為
    該測區之控制點，然後以各圖根點為基點，用上列儀器分別
    施測系爭土地及附近界址點，並計算其坐標值輸入電腦，以
    自動繪圖儀展繪於鑑測原圖上（與地籍圖同比例尺：1/1200
    ），然後依據台中縣清水地政事務所保管之地籍圖及土地分
    割複丈圖等資料，謄繪本件有關土地地籍圖經界線，與前項
    成果核對檢核後測定於鑑測原圖上，作成鑑定圖，其測量儀
    器精密施測細膩，測量結果精準，自堪採信。其鑑定結果如
    附圖二所示：(1)I-R-S-B連接實線，係北勢坑段北勢坑小段
    574-1地號與同小段573，573-4，573-5地號土地間之地籍圖
    經界線。(2)A-B-C-D連接實線，係北勢坑段北勢坑小段573,5
    73-4及573-5地號土地所有權人（上訴人乙○○、甲○○）
    所建造圍牆外緣位置。(3)A-B-S-P-O-R-M-L-I-A連接線所圍
　　成之區域，係北勢坑段北勢坑小段573,573-4,573-5地號土
  　地所有權人所建造圍牆外緣位置逾越使用同小段574-1地號
    土地範圍，面積為72.79平方公尺。(4)A-B-C-D-E-F-G1-G-H
    -H1-I-A連接線所圍成之區域，係北勢坑段北勢坑小段573,5
    73-4及573-5地號土地所有權人（上訴人乙○○、甲○○）
    實地指界其建造圍牆外緣位置，其面積為1829.71平方公尺
    。
  (三)是由上內政部土地測量局鑑測如附圖二顯示：(1)I-R-S-B連
    接實線，是北勢坑段北勢坑小段574-1地號與同小段573,573
    -4,573-5地號土地間之地籍圖經界線，兩造間之土地經界線
    並非A-B連接實線。更印證清水地政事務所89年12月16日所
    釘界樁為如附圖三點1、點2，並非點A、點B，其中點B固與
    點2位置相符，但點A與點1位置不符，點A之異樁已有偏移，
    點1、點2連線與地籍線相符，為兩造土地之經界線。(2)A-B-
    S-P-O-R-M-L-I-A連接線所圍成之區域，係北勢坑段北勢坑
    小段573,573-4,573-5地號土地所有權人（上訴人乙○○、
    甲○○）所建造圍牆外緣位置逾越使用同小段574-1地號土
    地範圍，其面積為72.79平方公尺。(3)A-B-C-D-E-F-G1-G-H-
    H1-I-A連接線所圍成之區域，係北勢坑段北勢坑小段573,57
    3-4,573-5地號土地所有權人（上訴人乙○○、甲○○）實
    地指界其所建造圍牆外緣位置，其面積為1829.71平方公尺
    ，並非上訴人主張之1787平方公尺。而上訴人上開三筆土地
    登記總面積僅1786平方公尺，其多餘之面積即占用鄰地土地
    之面積。
　(四)則上訴人主張其未占用被上訴人所有北勢坑段北勢坑小段57
    4-1地號土地砌築圍牆，實難採信。
三、從而，被上訴人本於所有權之法律關係請求上訴人應將坐落
    台中縣沙鹿鎮○○○段北勢坑小段574-1地號內如附圖二所
    示A-B-S-P-O-R-M-L-I-A連接線所圍成面積72.79平方公尺區
    域土地上之圍牆拆除，並將該土地交還被上訴人，為有理由
    ，應予准許。是則原審判命上訴人拆除系爭圍牆及交還系爭
    土地，並依職權宣告假執行，於法並無違誤。上訴意旨指摘
    原判決不當，求予廢棄改判，為無理由，應予駁回其上訴。
四、據上論結，本件上訴為無理由，依民事訴訟法第436條之1第
    3項，第449條第1項、第78條、第85條第1項前段判決如主文
    。
中　　華　　民　　國　　94　　年　　12　　月　　16　　日
                  民事第四庭審判長法  官　洪碧雀
                                  法  官  張恩賜
                                  法  官  周靜秀
正本係照原本作成。
本件不得上訴。
中　　華　　民　　國　　94　　年　　12　　月　　20　　日
                                  書記官
                                                      S
